【裁判字號】    92,上更(二),374
【裁判日期】    920827
【裁判案由】    偽造文書等
【裁判全文】
臺灣高等法院刑事判決                        九十二年度上更(二)字第三七四號
    上  訴  人  臺灣臺北地方法院檢察署檢察官
    被      告  乙○○
                丙○○
    右二人共同
    選任辯護人  鍾永盛律師
                邱鴻律師
右上訴人因被告等偽造文書等案件，不服臺灣臺北地方法院，八十六年度訴字第六三
五號，中華民國八十六年五月二十三日第一審判決（起訴案號：臺灣臺北地方法院檢
察署八十五年度偵字第二四五九二號），提起上訴，判決後經最高法院第二次發回更
審，本院判決如左：
    主  文
原判決撤銷。
乙○○、丙○○共同連續行使偽造之私文書，足以生損害於公眾及他人，各處有期徒
刑月，如易科罰金均以佰元折算一日，均緩刑貳年。
    事  實
乙○○與丙○○係父女關係，乙○○為中部汽車股份有限公司（下稱中部公司）董事
長。告訴人甲○○與丙○○原為夫妻，二人俱為中部公司董事，甲○○於公司股東名
冊上記載持有股數為五十五萬股。嗣丙○○與甲○○感情交惡（已於民國八十五年四
月間協議離婚），乙○○及丙○○惟恐甲○○一旦離異即為外人，如續由其擔任公司
董事及持有股份，對於乙○○掌握多數董事席位將有不利，及對持有股份之爭議將更
難解決，二人竟基於概括之共同犯意聯絡，未經甲○○同意，先由丙○○於八十三年
六月十日囑公司職員製作甲○○澼辭去董事之辭職書，盜蓋由其保管之甲○○印章，
偽造申請人甲○○之辭職書，交由乙○○持交董事會，並由乙○○憑以在八十三年六
月二十七日招開股東常會，補選其女張桂芬為董事，並委託不知情之會計師持以向經
濟部辦理變更登記。至八十五年三月十三日，乙○○與丙○○，認甲○○之離異已勢
所難免，竟本於同上概括之犯罪意思聯絡，又未經甲○○同意，由丙○○囑公司職員
製作股份轉讓書，由丙○○盜用所保管甲○○印章，偽造轉讓人甲○○之股份轉讓書
，表示將五十五萬股股份，每股二十元（新台幣，下同）合計股金一千一百萬元轉讓
與受讓人丙○○，並向代收國稅稅款之台北市二信總社開立證券交易稅一般代徵稅額
繳款書，代繳價額一千一百萬元之稅額三萬三千元，由渠等持以交該公司辦理股份轉
讓過戶，及委由不知情之會計師持向經濟部辦理丙○○之董事股份變更登記，均足生
損害於甲○○，及經濟部對公司管理之正確性。案經甲○○訴由臺灣台北地方法院檢
察署檢察官偵查起訴。
    理  由
一、訊據被告乙○○及丙○○均否認偽造文書等犯行，均陳稱告訴人甲○○名下的股
    份五十五萬股是乙○○出資的股份，借用甲○○名義登記，只是消極信託關係，
    且被告製作前揭董事辭職書及股份轉讓書，均告知甲○○云云。惟訊諸被告丙○○，供承囑中部公司不知情之職員擬就辭職書及股份轉讓書，再由其以保管之甲○○印章蓋印而製作，該等文件均交由父親乙○○轉交囑公司管理部副理鄭坤宗
    辦理等語（見本審卷二十四頁、二十五頁、及審判筆錄），被告乙○○對此並不
    否認，而證人鄭坤宗於偵查中已結證稱辭職書是董事長（乙○○）於八十三年六
    月下旬，即八十三年六月二十七日開股東常會前提交予伊向經濟部報備云云（見
    偵查卷第七十五頁背面），乙○○因而憑以召開八十三年六月二十七日之股東常
    會，補選其女張桂芬為董事，及憑以委任不知情之會計師辦理該公司補選董事之
    變更登記，有中部公司經濟部卷宗影印卷第二卷第一二五頁至第一三四頁可稽。
    被告等除持偽造之股份轉讓書，由中部公司將甲○○名下之前開股份，過戶在丙○○名下，使丙○○名下股份由一千一百萬股，成為一千六百五十萬股外，並由
    公司董事長即被告乙○○委由不知情之會計師持該股份轉讓書及證券交易稅繳款
    書向經濟部辦理丙○○董事股份變更登記，亦有同上經濟部卷宗（影本）第一九
    五頁至二０二頁各文件（包括股份轉讓書及上述證券交易稅繳款書）可憑。被告
    等偽造及行使各該文書至為灼然。並有偽造之各該文書，及使公務員登載不實之
    繳款書在卷可參。
二、被告等雖以前開情詞置辯，惟告訴人甲○○否認同意丙○○以其名義製作董事辭
    職書及股份轉讓書，並否認其名下股份係被告乙○○所有，而借用其名義登記等
    情。查告訴人甲○○稱投資中部汽車公司之資金，乃源自乙○○結束品福汽車公
    司將以應退還之股金所移入投資，其未提出進一步明確具體之資料為證，但中部
    公司每年股利均發放與甲○○，為被告乙○○及證人鄭坤宗供述實在（見原審卷
    第九十六頁、第九十七頁），若無投資為何如此。反之被告等對於所主張之消極
    信託關係亦未提出若何文件以為證明，被告以甲○○名義偽造之系爭辭職書及股
    份轉讓書，亦均未明示或暗示有信託關係，股份轉讓書復表示係轉讓人甲○○以
    每股二十元，合計一千一百萬元轉讓與丙○○承受，丙○○向稅捐機關申報代徵
    繳納證券交易稅，復以甲○○為證券出賣人，並以超過面額而以每股二十元計算
    價額合計一千一百萬元，以計算稅額，似非存有信託關係時所應有之情形。又丙○○與甲○○於八十五年四月四日簽署離婚協議書（見原審卷第五十頁），並未
    約定財產之處理，亦未對乙○○及丙○○所主張信託登記在甲○○名下之中部公
    司股份有何說明，且甲○○名下之上開股份，於被告於八十五年三月十三日偽造
    股份轉讓書，及同日由丙○○繳交證券交易稅（見偵查卷第十二之一頁）後，即
    由中部公司移轉在丙○○名下，乃被告丙○○於簽署離婚協議書時，對於甲○○
    名下股份已過戶之事，仍祕而不宣，業據為其等離婚事調解及傳達意見之證人王
    玲美於偵查中供證在卷（見偵查卷第七十三頁），並證稱甲○○原曾說為關心丙○○的生活，可把股份轉讓給丙○○，而於簽署離婚協議書後甲○○說他的股份
    不給丙○○云云，表示甲○○至離婚時仍不知丙○○已將股份過戶，果有信託關
    係，何至離婚時仍不說明理清，致使甲○○不知其情，事後要求公司交付股票，
    有其致中部公司之存證信函可稽，甲○○指稱並未同意製作辭職書及股份轉讓書
    即非無據。況依證人王玲美所述甲○○曾述及轉讓股份與丙○○之事，設該等股
    份非其所有，如何可由其決定轉讓或不轉讓之事，可見甲○○於主觀上認其享有
    該等股份之權利，被告等於股份過戶前後，不敢明說，可知所謂信託關係亦有可
    疑，雙方各執一詞，莫衷一是，可見其間早對股份存有爭執，此自被告於八十五
    年三月十三日過戶甲○○股票，卻早於八十三年六月十日即以偽造辭職書方式，
    除去甲○○董事職務可以窺知。惟其股份之爭議屬民事問題，本院無庸為如何之
    判斷。
三、按刑法上偽造私文書罪，只須無製作權之人，製作他人名義之文書即能成立。被
    告雖引用最高法院八十八年台上字第三０四一號民事判決要旨，及八十八年台上
    字第一七二五號民事判決要旨，指在消極信託下，委託人自為財產之管理，使用
    或處分之權利行使，無侵害名義人之權利可言云云。查偽造甲○○名義之董事辭
    職書與被告等主張信託關係之股份權利行使無關，而股份轉讓書所載甲○○以每
    股二十元，五十五萬股合計一千一百萬元轉讓股份，並非真實，股份轉讓書以甲○○名義製作而記載虛偽不實之內容，並以不實的事項使代收國稅之台北市二信
    總社開立不實之證券交易稅繳款書並代繳，自非委託人權利之正當行使，難謂於
    名義人甲○○無害，此情形在有真正信託關係時亦屬不應為，何況本件告訴人與
    被告等間對股份早有爭執，信託之說復為告訴人甲○○所否認，上述最高法院民
    事判決要旨，自難據為被告有利認定之依據。至證券交易稅代徵稅額繳款書，係
    由丙○○向台北市二信總社申請開立並代徵，雖二信總社並非執行公務之機關，
    但其受委有代收國稅稅款之職權，其承辦人於執行此項開立稅額繳款書及收取稅
    款時，即係執行公務之行為，被告使之開立不實之繳款書，自係使公務員登載不
    實，其於代繳稅款後，併持向經濟部辦理變更登記，即係行使使公務員登載不實
    之文書。本件被告等偽造文書事證明確，應予依法論科。
四、核被告等所為係犯刑法第二百十六條、第二百十條行使偽造私文書罪，及刑法第
    二百十六條、第二百十四條行使使公務員登載不實文書罪，公訴意旨雖未引用刑
    法第二百十四條，惟起訴事實已述甚明，自已起訴。被告等於偽造辭職書及股
    份轉讓書後持以行使，偽造行為為高度之行使行為所吸收，論以行使之罪。其行
    使使公務員登載不實之證券交易稅稅額繳款書，使登載不實之行為為行使之高度
    行為所吸收。其盜用印章為偽造文書之部分行為，不另論罪。其各次行使偽造私
    文書行為，與使公務員登載不實（經濟部辦理變更登記），及行使使公務員登載
    不實文書（證券交易稅稅額繳款書）間各有方法結果之牽連關係，應從一重依行
    使偽造私文書罪論擬。偽造之辭職書及股份轉讓書，各除在中部公司內行使外，
    並均委由不知情之會計師持以向經濟部辦理變更登記而行使（此部分屬間接正犯
    ），又偽造及行使辭職書，與股份轉讓書，二者雖相距達一年九個月，但其前後
    均基於同一目的之貫徹，均屬於同一概括犯意，其各次行使偽造私文書之行為，
    為連續犯，應以一罪論，並依法加重其刑。被告二人為父女，為排除甲○○於離
    婚後仍在公司內佔有董事席位及持有股份之障，立場一致，各行為顯均基於共
    同犯罪意思之聯絡（偽造之私文書均交由乙○○行使，辦理變更登記）並有行為
    之分擔，二人為共同正犯。原審見未及此，率以被告等本即有權就上開股份為自
    由處分，對甲○○亦未造成損害而為無罪之諭知，即有未當，公訴人上訴意旨據
    以指摘原判決不當為有理由，應由本院將原判決撤銷改判，爰審酌被告等犯罪之
    動機、目的、犯罪之手段及犯罪所生之損害及犯後態度等一切情狀，處如主文第
    二項所示之刑示懲。又被告等行為後，刑法第四十一條有關易科罰金之規定，已
    修正為犯最重本刑為五年以下有期徒刑以下之刑之罪，而受六個月以下有期徒刑
    或拘役之宣告者，得易科罰金，此項修正對被告有利，自應適用修正後之規定，
    諭知易科罰金之折算標準。末查被告等與告訴人之關係原分別為岳婿及夫妻關係
    ，基於倫理之考量及平伏雙方之情緒，參酌被告等未曾受有期徒刑以上刑之宣告
    ，認所宣告之刑以暫不執行為適當，爰均諭知緩刑二年以勵自新。
五、公訴意旨另以：被告等共同意圖為自己不法之所有，偽造並行使上開辭職書及股
    份轉讓書，繳納不實之證券交易稅後將甲○○在中部汽車公司之五十五萬股股份
    侵占入己，有犯刑法第三百三十五條之侵占罪嫌云云。惟查甲○○之股份過戶到
    丙○○名下，使其股份從原有的一千一百萬股，變為一千六百五十萬股，有股東
    名冊可按（見經濟部公司卷影印本第一九八頁），惟此係上述行使偽造文書而過
    戶之結果。至表彰股份之股票，據甲○○於偵查及原審均供稱公司股票均由公司
    集中保管（偵查卷第二十五頁、原審卷第七十二頁），被告乙○○及證人鄭坤宗
    也為相同的供述（見原審卷第九十六頁背面、九十七頁背面），可見被告二人原
    均未持有告訴人之股票。被告丙○○於本院審理中，供承甲○○股份過戶後，股
    票仍是由公司保管並未取得股票。是被告等二人，其個人既未保管而持有他人之
    股票，復無侵占入己之事實，與刑法第三百三十五條第一項侵占罪之構成要件不
    合，因公訴意旨指與前述論科部分有裁判上一罪之關係，爰不另為無罪之諭知。
六、被告乙○○經合法傳喚無正當理由不到庭，爰不待其陳述，逕行判決。
據上論結，應依刑事訴訟法第三百六十九條第一項前段、第三百六十四條、第二百九
十九條第一項前段、第三百七十一條、刑法第二百十條、第二百十六條、第二百十四
條、第二十八條、第五十六條、第五十五條、第七十四條第一款、修正後刑法第四十
一條第一項、罰金罰鍰提高標準條例第一條、第二條前段，判決如主文。
本案經檢察官吳國南到庭執行職務。
中      華      民      國    九十二    年      八      月    二十七    日
                              臺灣高等法院刑事第十八庭
                                  審判長法  官  吳      敦
                                        法  官  吳  明  峰
                                        法  官  劉  慧  芬
右正本證明與原本無異。
如不服本判決，應於收受送達後十日內向本院提出上訴書狀，其未敘述上訴之理由者
並得於提起上訴後十日內向本院補提理由書（均須按他造當事人之人數附繕本）。
                                        書記官  鄒  賢  英
中      華      民      國    九十二    年      八      月    二十九    日
附錄：本案論罪科刑法條全文
中華民國刑法第二百一十六條：
 (行使偽造變造或登載不實之文書罪)
行使第二百十條至第二百十五條之文書者，依偽造、變造文書或登載不實事項或使登
載不實事項之規定處斷。
中華民國刑法第二百一十條：
 (偽造變造私文書罪)
偽造、變造私文書，足以生損害於公眾或他人者，處五年以下有期徒刑。
中華民國刑法第二百一十四條：
 (使公務員登載不實罪)
明知為不實之事項，而使公務員登載於職務上所掌之公文書，足以生損害於公眾或他
人者，處三年以下有期徒刑、拘役或五百元以下罰金。


司法院資訊處製作；財團法人民間司法改革基金會備份。
